【裁判字號】    89,毒抗,80
【裁判日期】    891213
【裁判案由】    觀察勒戒處分
【裁判全文】
臺灣高等法院花蓮分院刑事裁定              八十九年度毒抗字第八號
    抗  告  人  臺灣台東地方法院檢察署檢察官
    被      告  甲○○
右列抗告人因被告違反毒品危害防制條例案件，經抗告人聲請送勒戒處所執行觀察、
勒戒處分，抗告人不服臺灣臺東地方法院八十九年度毒聲字第五五０號中華民國八十
九年十一月九日第一審裁定，提起抗告，本院裁定如左：
    主  文
抗告駁回。
    理  由
一本件抗告人向原審聲請意旨略以：甲○○基於概括之犯意，於民國( 下同 )八十九
  年四月間，連續在臺東縣(市○○○路○段四十九號等處施用第二級毒品安非他命數
  次，為警於八十九年四月二十三日九時三十分許，前往上址垃圾桶查獲其所有而棄
  置其內之安非他命吸食器一只之事實，業經被告自白不諱，並經證人胡雅芬於偵查
  中證述二人曾共同吸食安非他命二次，且有施用毒品之器具一只扣案可稽，雖被告
  當日所採尿液並未驗出毒品反應，然其最後一次吸食時間係在案發日之數日前，已
  超過安非他命滯留人體時間( 即已排出體外 )，未能驗出係屬當然，其自白尚非全
  無可採，爰依毒品危害防制條例第二十條第一項及觀察勒戒處分執行條例第三條第
  一、二項規定，聲請裁定將被告送戒治處所觀察、勒戒。
二按犯罪事實應依證據認定之，無證據不得推定其犯罪事實，刑事訴訟法第一百五十
  四條定有明文。次按被告之自白，不得作為有罪判決之唯一證據，仍應調查其必要
  之證據，以察其是否與事實相符，刑事訴訟法第一百五十六條第二項就此定有明文
  。其立法目的乃欲以補強證據擔保自白之真實性，亦即以補強證據之存在，藉以限
  制向有「證據之王」稱號的自白在證據上之價值，質言之，本條項乃對於自由心證
  原則之限制，關於自白之證明力，採取證據法定原則，使自白僅具有一半之證明力
  ，尚須另有其他補強證據以補足自白之證明力。而所謂補強證據，最高法院七十四
  年台覆字第一０號曾經加以闡釋：「指除該自白本身以外，其他足資以證明自白之
  犯罪事實確具有相當程度真實性之證據而言。雖其所補強者，非以事實之全部為必
  要，但亦須因補強證據與自白之相互利用，而足以使犯罪事實獲得確信者，始足當
  之」。又本條項所稱「被告」，應包括「共同被告」在內，亦即共同被告所為不利
  於己之供述，固得採為其他共同被告犯罪之證據，但此項不利之陳述，須無瑕疵可
  指，且就其他方面調查又與事實相符者，始得採為犯罪事實之認定。縱可認其陳述
  無瑕疵，亦應調查其他足資以證明所供述之犯罪事實確具有相當程度真實性之補強
  證據，以察其是否與事實相符。若不為調查，而專憑此項供述即為其他共同被告犯
  罪事實之認定，顯與刑事訴訟法第一百五十六條第二項之規定有違，最高法院早於
  三十一年上字第二四二三號及四十六年台上字第四一九號判例即揭示此意旨。至於
  所謂「共同被告」之範圍，就形式上、程序上的觀察，解釋上不限於實體法上之共
  同正犯，尚應包括基於訴訟經濟及效益的考量，而於同一訴訟程序成為共同被告之
  非共犯者，亦即刑事訴訟法第七條相牽連案件之情形在內；另就實質上觀察共同被
  告之概念，應以犯罪事實的關連性作為認定的基礎，以刑事追訴機關開始追訴被告
  為準，不論係同時起訴或隨後始合併或追加起訴，亦不論是否進行至同一審理階段
  ，即便有被告在偵查程序，另有被告在審判程序，或是否已有被告進入上訴程序，
  祇要被告間就犯罪事實有所關聯，概均屬此處之共同被告範圍。簡言之，對於共同
  被告之概念，應兼從形式及實質之觀點認定，始足當之。再按刑事訴訟上證明之資
  料，無論其為直接證據或間接證據，均須達於通常一般之人均不致有所懷疑，而得
  確信其為真實之程度，始得據為有罪之認定，若其關於被告是否犯罪之證明未能達
  此程度，而有合理之懷疑存在時，致使無從形成有罪之確信，在刑事訴訟「罪疑唯
  輕」、「無罪推定」原則下，根據「罪證有疑，利於被告」之證據法則，即不得遽
  為不利被告之認定，最高法院七十六年台上字第四九八六號判例意旨曾強調此一原
  則，足資參照。
三查抗告人所指被告前述施用第二級毒品安非他命之犯行，無非係以被告於警訊中之
  自白筆錄（被告未於偵查中供述），及證人即與被告共同被查獲，另案偵查之被告
  胡雅芬，於偵查中證述被告與之共同施用之證詞，另有為警查扣被棄置於逮捕被告
  地點之吸食器一支等為據。惟查被告經警採集之尿液，經送台東縣衛生局初驗，及
  聲請人復送內政部警政署刑事警察局複驗，結果安非他命均呈陰性反應，有該二鑑
  定機關所出具之鑑驗（檢驗結果）通知書各一件附警訊及偵查卷足查，是被告為警
  查獲之時，至少回溯二十四小時至九十六小時內，尚無施用安非他命之犯行，足堪
  確定。另訊據證人胡雅芬證稱，曾與被告甲○○共同施用安非他命一至二次，有偵
  查訊問筆錄一件附卷足查，惟依前述證據法則之說明，證人胡雅芬既係與被告共同
  為警查獲，並被指為有共同施用犯行之被告，是其於本案亦屬「共同被告」之地位
  ，其所為不利被告之指述即應與本案被告之供述相當，且應尚無重大瑕疵所指。查
  共同被告胡雅芬於警訊時否認施用安非他命之犯行，並辯稱沒有看見被告甲○○施
  用安非他命等語，而被告於警訊中坦承施用安非他命，並供承其最近一次施用時間
  ，係於查獲當日前一日即八十九年四月二十二日下午七時三十分許，且供稱與胡雅
  芬共同施用等語，有二人警訊筆錄各一件附警訊及偵查卷足證，互核二人於警訊中
  之供詞，不論就有無施用、吸食器誰屬等重要供述之處均不一致，且被告自白施用
  之時間與其所採集之尿液檢驗結果顯不相符，其間供詞瑕疵及出入甚大，至共同被
  告胡雅芬於偵查中翻異其警訊中之供詞，已係執行觀察、勒戒之後，有該偵訊筆錄
  一件足證，其如係因為報復本案被告甲○○於警訊中指證其施用犯行（胡雅芬警訊
  筆錄製作時間於甲○○之前），始於偵查中指證被告，亦非不可想像，而使本院對
  於被告是否犯罪，足有合理之懷疑。至扣案吸食器係以「歐利多飲料」一瓶作成，
  有警局移送書一件載明在卷，其中是否有安非他命殘渣，未見抗告人及警員明，
  是否確為施用器具，亦非無疑，又該器具究為被告或胡雅芬所有，亦無法明確證明
  。是本案尚難遽以被告於警訊中之自白，及共同被告前後供述不一之自白指述，即
  認定被告施用犯行。綜上所述，不能證明被告確有施用毒品之犯行，抗告人所請即
  難准許，原審予以駁回，尚無不合，抗告意旨指摘原審未盡調查能事並泛言稱被告
  確有施用安非他命云云，核無理由，應予駁回。
據上論斷，應依刑事訴訟法第四百十二條，裁定如主文。
中    華    民    國      八十九      年      十二      月十三    日
                              審判長法官  吳  鴻  章
                                    法官  林  德  盛
                                    法官  黃  永  祥
右正本證明與原本無異。
本件不得抗告。
                                  書記官  陳  有  信
中    華    民    國      八十九      年      十二      月      十三    日


司法院資訊處製作；財團法人民間司法改革基金會備份。
